---
title: "Seminar Tema 3"
subtitle: "Minstelønn og fagforeninger"
author: Andrea Mannberg
format: 
      html:
        self-contained: true
editor: visual
warning: false
---

## Oppgave 1a: Minstelønn under fullkommen konkurranse

**NB: Denne qmd-filen kan ikke rendres uten at dere legger inn verdier i R-koden**

Anta at etterspørselen på arbeid er gitt ved:

$$
L^D = \frac{E}{\alpha}-\frac{1}{\alpha}w
$$ Og at tilbudet av arbeid gis av:

$$
L^S =- \frac{T}{\beta}+\frac{1}{\beta}\cdot w
$$

Der $E = 250$ $\alpha = 0.5$, $T = 10$ og $\beta = 0.5$

-   Gå ut ifra at markedet er karakterisert av fullkommen konkurranse. Utled lønn og sysselsetting på dette markedet. Illustrer grafisk.

-   Tenk deg nå at regjeringa innfører en minstelønn på 150 NOK. Hva skjer med lønn og sysselsetting på markedet?

## Likvekt uten minstelønn under FK

```{r}
#| warnings : false
rm(list = ls())

suppressPackageStartupMessages(library(tidyverse))


l_1 <- seq(0, 550, by = 1) # 550 gir maks-verdi på x-, og y-akselen


df <- data.frame(l_1)

#lag aksen for tegningen

axes_1 <- ggplot(df, aes(l_1))+
  labs(x="L", y="w") +
  theme(axis.title = element_text(size = 15),
        plot.title = element_text(size = 15),
        panel.background = element_blank(), # hvit bakgrunn
        axis.line = element_line(colour = "black"), # sett inn akselinjer
        axis.title.x = element_text(hjust = 1),
        axis.title.y = element_text(angle = 0, vjust = 1, hjust=1))+ # juster labels på aksene  
  coord_fixed(ratio = 1)+ # lik skala for x og y aksen
  scale_x_continuous(limits = c(0, 550), expand = c(0, 0))+
  scale_y_continuous(limits = c(0, 300), expand = c(0, 0))+ # begrense aksene og sikre at akselinjene møttes i (0,0).
  coord_fixed(ratio = (550 - 0) / (300 - 0)) # Juster skalaen på x- og y-aksel slik at figuren blir symmetrisk


# Etterspørsel på og tilbud av arbeid

Demand <- function(l_1) {
  return() # Sett inn funkjson for etterspørsel
}

Supply <- function(l_1) {
  return() #Sett inn funkjson for tilbud
}

figur_1 <- axes_1 +
  geom_segment(aes(x = 0, y = Demand(0), xend = X, yend = Demand(X))) + # Etterspørselskurven. Beregne skjærningspunkt med x-aksel og sett inn for "X"
    annotate("text", x = X, y = Y, label = expression(L^D)) + # Velg hvor du vil sette 'label' til etterpsørselen (bytt ut X og Y)
  geom_segment(aes(x = 0, y = Supply(0), xend = X, yend = Supply(X))) + #Tilbudskurven: bruk samme X som du brukte til Demand (X)
    annotate("text", x = X, y = Y, label = expression(L^S))+  # Velg hvor du vil sette 'label' til tilbudet (bytt ut X og Y)
  geom_segment(aes(x=X, y=0, xend=X, yend=Y), linetype="dashed", color="red")+ #Likevekt: vertikal linje. Bytt ut X til nivået på L* og Y til verdien på w*
   annotate("text",x=X,y=Y, label=expression(L^FK))+ # Label til L* (bytt ut X og Y)
  geom_segment(aes(x=0, y=Y, xend=X, yend=Y), linetype="dashed", color="red")+ #Likevekt: horisontal linje. Bytt ut X til nivået på L* og Y til nivået på w*
   annotate("text",x=X,y=Y, label=expression(w^FK)) #Label til w* (bytt ut X og Y)
figur_1
```

## Likvekt med minstelønn under FK

```{r}
figur_2 <- axes_1 +
  geom_segment(aes(x = 0, y = Demand(0), xend = X, yend = Demand(X))) + # Etterspørselskurven. Beregne skjærningspunkt med x-aksel og sett inn for "X"
    annotate("text", x = X, y = Y, label = expression(L^D)) + # Velg hvor du vil sette 'label' til etterpsørselen (bytt ut X og Y)
  geom_segment(aes(x = 0, y = Supply(0), xend = X, yend = Supply(X))) + #Tilbudskurven: bruk samme X som du brukte til Demand (X)
    annotate("text", x = X, y = Y, label = expression(L^S))+  # Velg hvor du vil sette 'label' til tilbudet (bytt ut X og Y)
  geom_segment(aes(x=X, y=0, xend=X, yend=Y), linetype="dashed", color="red")+#Likevekt: vertikal linje. Bytt ut X til nivået på L* og Y til verdien på w*
   annotate("text",x=X,y=Y, label=expression(L^FK))+  # Label til L* (bytt ut X og Y)
  geom_segment(aes(x=0, y=Y, xend=X, yend=Y), linetype="dashed", color="red")+ #Likevekt: horisontal linje. Bytt ut X til nivået på L* og Y til nivået på w*
   annotate("text",x=X,y=Y, label=expression(w^FK)) + #Label til w* (bytt ut X og Y)
  geom_segment(aes(x=0, y=X, xend=Y, yend=Y))+ # likevekt: minstelønn - horisontal linje
   annotate("text",x=X,y=Y, label=expression(w^min))+  #Label til minstelønn (bytt ut X og Y)
  geom_segment(aes(x=X, y=0, xend=X, yend=Y), linetype="dashed", color="red")+  # likevekt: minstelønn - Vertikal linje
   annotate("text",x=X,y=Y, label=expression(L^minW)) + #Label til L ved minstelønn
      geom_polygon(data = data.frame(x = c(X1, X2, X3), y = c(Y1, Y2, Y3)), # Dødvekstap. Bytt ut X1, X2,X3 mot verdier på x-akselen. Bytt ut Y1, Y2 og Y3 mot verdier langs Y-akselen
               aes(x = x, y = y), # Denne koden skal du ikke endre.
               fill = "blue", alpha = 0.3)+  
  annotate("text",x=X,y=Y, label="A") + # Labels til dødvekstap. Bytt ut X og Y.
  annotate("text",x=X,y=Y, label="B") # Labels til dødvekstap. Bytt ut X og Y.

figur_2


```

## Oppgave 1b: Minstelønn under monopsoni

Anta at etterspørselen på arbeid er gitt ved:

$$
L^D = \frac{E}{\alpha}-\frac{1}{\alpha}w
$$ Og at tilbudet av arbeid gis av:

$$
L^S = -\frac{T}{\beta}+\frac{1}{\beta}\cdot w
$$

Der $E = 250$ $\alpha = 0.5$, $T = 10$ og $\beta = 0.5$

-   Anta nå at det kun er én arbeidsgiver på markedet som etterspør arbeid. Bedriften er pristaker på godemarkedet. Utled matematisk og illustrer grafisk hva sysselsetting og lønn ville ha vært i likevekt **uten minstelønn** hadde vært i denne situasjonen.

-   Illustrer grafisk effekten av å introdusere en minstelønn på 150 NOK i dette tilfellet (du trenger ikke å utlede dette matematisk da dette krever bruk av Kuhn-Tucker vilkår).

## Likvekt uten minstelønn under monopsoni

```{r}

MLC <- function(l_1) {
  return() #Sett in ligning som beskriver marginalkostnaden for arbeid som en funksjon av mengden arbeid
}


figur_3 <- axes_1 +
  geom_segment(aes(x = 0, y = Demand(0), xend = X, yend = Demand(X))) + # Etterspørselskurven. Beregne skjærningspunkt med x-aksel og sett inn for "X"
    annotate("text", x = X, y = Y, label = expression(L^D)) + #Label til LD. bytt ut X og Y
  geom_segment(aes(x = 0, y = Supply(0), xend = X, yend = Supply(X))) + #Tilbudskurven: bruk samme X som du brukte til Demand (X)
    annotate("text", x = X, y = Y, label = expression(L^S))+ #Label til LS
  geom_segment(aes(x = 0, y = MLC(0), xend = 280, yend = MLC(280))) + #MLC-kurven. Her er det lurt å regne hva y-blir slik at du ikke tegner utenom graf-rommet. Her har jeg brukt 280
    annotate("text", x = X, y = Y, label = "MLC")+ #Label til MLC. Bytt ut X og Y
  geom_segment(aes(x=X, y=0, xend=X, yend=Y), linetype="dashed", color="red")+ # Likevekt monopson: Vertikal linje (L^M). Bytt ut X og Y
   annotate("text",x=X,y=Y, label=expression(L^M))+ #Label til sysselsetting ved monopson. Bytt ut X og Y
  geom_segment(aes(x=0, y=Y, xend=X, yend=Y), linetype="dashed", color="red")+# Likevekt monopson: Horisontal linje (w^M). Bytt ut X og Y
   annotate("text",x=X,y=Y, label=expression(w^M))+ #Label til lønn ved monopson. Bytt ut X og Y
        geom_polygon(data = data.frame(x = c(X1, X2, X3), y = c(Y1, Y2, Y3)), # Dødvekstap. Bytt ut X1, X2,X3 mot verdier på x-akselen. Bytt ut Y1, Y2 og Y3 mot verdier langs Y-akselen
               aes(x = x, y = y), # Denne koden skal du ikke endre.
               fill = "pink", alpha = 0.3)+ 
   annotate("text",x=X,y=Y, label="C") # Label til dødvekstap. Bytt ut X og Y.
  
figur_3
```

## Likevekt under monopsoni og minstelønn

```{r}
figur_4 <- axes_1 +
  geom_segment(aes(x = 0, y = Demand(0), xend = X, yend = Demand(X))) + # Etterspørselskurven. Beregne skjærningspunkt med x-aksel og sett inn for "X"
    annotate("text", x = X, y = Y, label = expression(L^D)) + #Label til LD. bytt ut X og Y
  geom_segment(aes(x = 0, y = Supply(0), xend = X, yend = Supply(X))) + #Tilbudskurven: bruk samme X som du brukte til Demand (X)
    annotate("text", x = X, y = Y, label = expression(L^S))+ #Label til LS
  geom_segment(aes(x = 0, y = MLC(0), xend = 280, yend = MLC(280))) + #MLC-kurven. Her er det lurt å regne hva y-blir slik at du ikke tegner utenom graf-rommet. Her har jeg brukt 280
    annotate("text", x = X, y = Y, label = "MLC")+ #Label til MLC. Bytt ut X og Y
  geom_segment(aes(x=X, y=0, xend=X, yend=Y), linetype="dashed", color="red")+ # Likevekt monopson: Vertikal linje (L^M). Bytt ut X og Y
   annotate("text",x=X,y=Y, label=expression(L^M))+ #Label til sysselsetting ved monopson. Bytt ut X og Y
  geom_segment(aes(x=0, y=Y, xend=X, yend=Y), linetype="dashed", color="red")+# Likevekt monopson: Horisontal linje (w^M). Bytt ut X og Y
   annotate("text",x=X,y=Y, label=expression(w^M))+ #Label til lønn ved monopson. Bytt ut X og Y
  geom_segment(aes(x=0, y=Y, xend=450, yend=Y))+ #Likevekt ved minstelønn. Horisontal linje (Wmin). Bytt ut Y
   annotate("text",x=X,y=Y, label=expression(w^min))+ #Label til minstelønn. Bytt ut X og Y
  geom_segment(aes(x=X, y=0, xend=X, yend=Y), linetype="dashed", color="red")+ #Likevekt ved minstelønn. Vertikal linje (L^wmin). byttut X og Y
   annotate("text",x=X,y=Y, label=expression(L^minW)) + #Label til sysselsetting ved minstelønn (L^Wmin). Bytt ut X og Y
        geom_polygon(data = data.frame(x = c(X1, X2, X3), y = c(Y1, Y2, Y3)), #Dødvekstap ved minstelønn. Bytt ut X og Y
               aes(x = x, y = y), #Ikke endre denne koden
               fill = "blue", alpha = 0.3)+ 
   annotate("text",x=220,y=130, label="A+B")+ #Labels til dødvekstap ved minstelønn
         geom_polygon(data = data.frame(x = c(X1, X2, X3, X4), y = c(Y1, Y2, Y3, Y4)), # Reduksjon i dødvektstap fra Monopson. Bytt ut X og Y
               aes(x = x, y = y), #Ikke endre denne koden
               fill = "pink", alpha = 0.3)
  
figur_4
```

## Oppgave 2 - Fagforeningsmonopol

Anta at markedets etterspørsel på arbeid er gitt ved: $$
w = 800 - 0.08\cdot L
$$

Der $w$ er reallønn og $L$ er antall sysselsattte. Anta at alle arbeidere er organisert i en fagforening. Fagforeningen sitt mål er å maksimere den summerte nytten blant medlemmene.

Anta at fagforeningen sin nyttefunksjon er gitt ved:

$$
U^F = (w-w^r) \cdot L
$$

Der $w^r = 100$ er reservasjonslønna som vi antar er lik for alle arbeider.

Anta at fagforeningen har monopol på arbeidsmarkedet og at det ikke er forhandling. Arbeidsgiverne er pristakere.

-   Utled matematisk, illustrer grafisk og gi økonomisk intuisjon til den lønn som fagforeningen vil sette dersom den maksimerer nytten til medlemmene sine. Beregne nivå på sysselsetting.

## Figur 5

```{r}

l_2 <- seq(0, 12000, by = 1) # 12000 er satt for å se til at vi har tilstrekkelig lang x-aksel
LD <- function(l_2) {
  return() #Sett inn ligning for etterspørselen på arbeid
}


df <- data.frame(l_2)

#lag aksen for tegningen

axes_2 <- ggplot(df, aes(l_2))+
  labs(x="L", y="w") +
  theme(axis.title = element_text(size = 15),
        plot.title = element_text(size = 15),
        panel.background = element_blank(), # hvit bakgrunn
        axis.line = element_line(colour = "black"), # sett inn akselinjer
        axis.title.x = element_text(hjust = 1),
        axis.title.y = element_text(angle = 0, vjust = 1, hjust=1))+ # juster labels på aksene  
  coord_fixed(ratio = 1)+ # lik skala for x og y aksen
  scale_x_continuous(limits = c(0, 12000), expand = c(0, 0))+
  scale_y_continuous(limits = c(0, 1200), expand = c(0, 0))+ # begrense aksene og sikre at akselinjene møttes i (0,0).
  coord_fixed(ratio = (12000 - 0) / (1200 - 0)) #Justering for å se til at grafen blir kvadratisk (pen)

# nyttefunkjsonen som brukes U=(w-wr)*L

# vi angir noen indifferenskurver
I_M <- function(l_2) ((Uf/l_2)+wr)  #Sett inn nyttenivået som fagforeningen får dersom den maksimerer nytten gitt etterspørselen på arbeid. Sett inn tall for wr

figur_5 <- axes_2 +
  geom_segment(aes(x = 0, y = LD(0), xend = X, yend = LD(X))) + # Etterspørsel: Sett inn tall for X (nivå på L da w = 0)
    annotate("text", x = X, y = Y, label = expression(L^D)) + #Label til LD. Sett inn tall for X og Y
    stat_function(df, # Fagforeningens indifferansekurve (NB: Her har vi kun med maks nyttenivå gitt etterspørselen)
        fun=I_M,
        mapping = aes()
        ) +
    annotate("text",x=X,y=Y, label=expression(u[0]))+ #Label til indifferansekurven. Bytt ut X og Y
  geom_segment(aes(x=X, y=0, xend=X, yend=Y), linetype="dashed", color="red")+ # Likevekt: Vertikal linje (L ved fagforeningsmonopol)
    annotate("text",x=X,y=Y, label=expression(L^M))+ #Label til L^M. Bytt ut X og Y
  geom_segment(aes(x=0, y=Y, xend=X, yend=Y), linetype="dashed", color="red")+ #Likevekt: horisontal linje (w ved fagforeningsmonopol)
    annotate("text",x=X,y=Y, label=expression(w^M))+ #Label til w^M. Bytt ut X og Y
  geom_segment(aes(x=0, y=Y, xend=10000, yend=Y))+ # Reservasjonslønn til medlemmene. 
    annotate("text",x=10500,y=X, label=expression(w^r))+ #Label til w^r
           geom_polygon(data = data.frame(x = c(X1, X2, X3), y = c(Y1, Y2,Y3)), #Dødvekstap
               aes(x = x, y = y), #Ikke endre denne koden
               fill = "pink", alpha = 0.3)+
  annotate("text",x=X,y=Y, label="DWL") #Label til dødvekstap
  

figur_5
```
